臺灣高等法院臺南分院刑事判決
110年度上訴字第140號
上  訴  人  
即  被  告  甲○○


選任辯護人  葉榮棠律師
上列上訴人因毒品危害防制條例案件，不服臺灣嘉義地方法院10
9年度訴字第588號中華民國109年12月16日第一審判決（起訴案
號：臺灣嘉義地方檢察署109年度偵字第6193號），提起上訴，
本院判決如下：
    主  文
原判決撤銷。
甲○○販賣第三級毒品，處有期徒刑參年柒月。扣案之廠牌iPho
ne7 行動電話壹支（搭配門號0000000000號之SIM 卡壹枚）沒收
；未扣案之犯罪所得新臺幣捌佰元沒收，於全部或一部不能沒收
或不宜執行沒收時，追徵其價額。
    事  實
一、甲○○明知含有4-甲基甲基卡西酮（Mephedrone）、3,4-亞
    甲基雙氧苯基乙基胺丁酮（Eutylone）之包裝飲品（俗稱「
    毒品咖啡包」）係毒品危害防制條例第2 條第2 項第3 款所
    管制第三級毒品，不得非法販賣，竟基於販賣第三級毒品以
    營利之犯意，以其持用之廠牌iPhone7 行動電話1 支（搭配
    門號0000000000號之SIM 卡1 枚）安裝通訊軟體「微信Wech
    at」、「臉書Facebook」、「Line」，分別以暱稱「梨」、
    「王晉」、「鳳梨」作為與購毒者聯繫毒品交易之工具。其
    於民國109 年5 月23日20時許，經蔡沛翰透過微信或臉書聯
    繫購毒交易事宜後，即前往位於嘉義市○區○○路000 號之「
    秋田汽車旅館」105 號房，於同日20時30分許在該房間內，
    以新臺幣（下同）800 元之對價，販售含有上述成分之毒品
    咖啡包2 包與蔡沛翰、少年洪○欣（93年10月生，姓名年籍
    詳卷），雙方銀貨兩訖。嗣蔡沛翰施用前開所購得之毒品咖
    啡包後，於109年5 月29日為警循線通知到案說明，於同日1
    5時5 分許徵得蔡沛翰同意採尿送驗，結果檢出4-甲基甲基
    卡西酮及其代謝物、3,4-亞甲基雙氧苯基乙基胺丁酮等成分
    ，蔡沛翰供出其所施用之毒品咖啡包係購自於甲○○，因而悉
    上情。復於同年7 月15日上午11時40分許，為警持臺灣嘉義
    地方法院核發之搜索票，前往甲○○位於嘉義縣○○鄉○○村○○○0
    0號之住處實施搜索，當場扣得上開行動電話1 支。
二、案經嘉義市政府警察局第一分局報請臺灣嘉義地方檢察署檢
    察官偵查起訴。
    理  由
壹、證據能力部分：
    按被告以外之人於審判外之陳述雖不符刑事訴訟法第159 條
    之1 至之4 等4 條之規定，而經當事人於審判程序同意作為
    證據，法院審酌該言詞陳述或書面陳述作成時之情況，認為
    適當者，亦得為證據；當事人、代理人或辯護人於法院調查
    證據時，知有刑事訴訟法第159 條第1 項不得為證據之情形
    ，而未於言詞辯論終結前聲明異議者，視為有前項之同意，
    同法第159 條之5 定有明文。立法意旨在於傳聞證據未經當
    事人之反對詰問予以核實，原則上先予排除；惟若當事人已
    放棄反對詰問權，於審判程序中表明同意該等傳聞證據可作
    為證據；或於言詞辯論終結前未聲明異議，基於尊重當事人
    對傳聞證據之處分權，及證據資料愈豐富，愈有助於真實發
    見之理念，且強化言詞辯論主義，使訴訟程序得以順暢進行
    ，上開傳聞證據亦均具有證據能力。查，本判決所引用具傳
    聞性質之各項證據資料，檢察官、上訴人即被告（下稱被告
    ）甲○○及辯護人於本院審理時表示同意列為本案證據（見本
    院卷第117頁），且經本院於審判期日依法踐行調查證據程
    序，檢察官、被告及辯護人於本院言詞辯論終結前均未表示
    異議，本院審酌該等具有傳聞證據性質之證據，其取得過程
    並無瑕疵或任何不適當之情況，應無不宜作為證據之情事，
    認以之作為本案之證據，應屬適當，依刑事訴訟法第159 條
    之5 之規定，自得作為證據。
貳、實體部分：　　　　
一、認定犯罪事實所憑證據及理由：
　㈠上揭事實，業據被告於警詢及本院審理時坦承不諱（見警卷
    第2 頁反面-第3 頁反面、第6-7 頁；本院卷第116、124頁
    頁），且經證人即購毒者蔡沛翰於偵訊、原審審理時（見偵
    卷第67頁；原審卷第97-98頁）、少年洪○欣於原審審理時（
    見原審卷第113-114頁）證述綦詳，並有原審法院109 年聲
    搜字第564 號搜索票、嘉義市政府警察局第一分局搜索扣押
    筆錄、扣押物品目錄表暨清單、法務部法醫研究所109 年6 
    月17日法醫毒字第1096103736號之毒物化學鑑定書（蔡沛翰
    ）、代號與真實姓名對照表、蔡沛翰之採尿同意書等在卷可
    稽（見警卷第57-61 、120-122 頁；原審卷第23-25 頁）。
    從而，綜合各項證據資料互參剖析，足認被告上揭任意性自
    白販賣第三級毒品核與事實相符，堪信為真實。
　㈡按毒品危害防制條例所規定之販賣毒品罪，雖未明示「營利
    之意圖」為其犯罪構成要件，然「販賣」一語，在文義解釋
    上當然已寓含有買賤賣貴並從中取利之意思存在，且從商業
    交易原理與一般社會觀念而言，販賣行為在通常情形下，仍
    係以牟取利益為其活動之主要誘因與目的。復衡以毒品之非
    法交易向為政府查禁森嚴且重罰不寬貸之行為，此為一般民
    眾普遍認知之事，倘非有利可圖，絕無平白甘冒被查緝重罰
    之高度風險，而單純代無深切交情之人購買毒品之理；而販
    賣毒品本非可公然為之，亦無公定價格，容易分裝並增減份
    量，每次買賣之價量更可能隨時依雙方關係深淺、資力、需
    求量、對行情之認知、來源是否充裕、查緝是否嚴緊、購買
    者被查獲時供述購買對象之可能風險之評估等，而異其標準
    ，非可一概論之，是販賣毒品之利得除被告坦承犯行且買賣
    價、量俱臻明確外，委難察得其交易實情，又販賣者從價差
    或量差中牟利之方式雖異，惟其販賣行為在意圖營利則屬同
    一。故舉凡有償交易，除足以反證其確係另基於某種非圖利
    本意之關係外，尚無從僅因未能查悉比較實際販入、售出毒
    品之價、量，即遽認無營利之可能而阻卻販賣毒品犯行之追
    訴。經查，被告所為上開販賣毒品咖啡包之行為係屬有償，
    考量社會大眾均知買賣毒品係非法行為之客觀社會環境，且
    被告亦無任何動機或與購毒者有任何特殊之情誼，以致被告
    甘冒重刑而以原價轉讓毒品咖啡包給蔡沛翰、洪○欣，參酌
    被告自承毒品咖啡包每包成本是350 元，以400 至500 元價
    格販售等語（見警卷第3 頁反面），則此次交易毒品咖啡包
    2 包價格800元，即1 包售價400 元，扣除成本350 元後，
    被告仍有獲利50元【計算式：000 －000 ＝50】，足證被告係
    從販入與賣出之量價差異汲取利潤，其販賣毒品咖啡包主觀
    上具意圖營利之目的，至為灼然。
　㈢綜上所述，本件事證明確，被告販賣第三級毒品之犯行，洵 
    堪認定，應依法論科。 　
二、比較新舊法部分：
    按「行為後法律有變更者，適用行為時之法律。但行為後之
    法律有利於行為人者，適用最有利於行為人之法律」，刑法
    第2條第1項定有明文。查被告行為後，毒品危害防制條例第
    4條、第17條業於109年1月15日修正公布，並自109年7月15
    日起施行，茲就與本案有關部分，敘述如下：
　㈠修正前毒品危害防制條例第4條第3項規定：「製造、運輸、
    販賣第三級毒品者，處7年以上有期徒刑，得併科新臺幣700
    萬元以下罰金」，修正後規定：「製造、運輸、販賣第三級
    毒品者，處7年以上有期徒刑，得併科新臺幣1,000萬元以下
    罰金」，經比較修正前、後規定，毒品危害防制條例第4條
    第3項規定，構成要件固未變更，然其罰金之刑度較修正前
    提高。
　㈡修正前毒品危害防制條例第17條第2項規定為：「犯第4條至
    第8條之罪於偵查及審判中均自白者，減輕其刑」，修正後
    則規定：「犯第4條至第8條之罪於偵查及歷次審判中均自白
    者，減輕其刑」（按該條文第1項規定並未修正，而毋庸為
    新舊法比較），經比較新舊法，修正後毒品危害防制條例第
    17條第2項規定須於「偵查及歷次審判中均自白」，顯較修
    正前規定嚴格，並未有利於被告。
　㈢修正前毒品危害防制條例第9條第1項規定：「成年人對未成
    年人犯前三條之罪者，依各該條項規定加重其刑至二分之一
    。」，修正後則規定「成年人對未成年人販賣毒品或犯前三
    條之罪者，依各該條項規定加重其刑至二分之一。」，並增
    訂第3項「犯前五條之罪而混合二種以上之毒品者，適用其
    中最高級別毒品之法定刑，並加重其刑至二分之一。」，對
    於販賣第三級毒品而言，就成年人販賣第三級毒品予未成年
    人之情形，依修正後規定須加重其刑，經比較新舊法規定，
    自以修正前未予規定較有利於被告。
　㈣是以，經比較新舊法之結果，修正後之上開規定，並未有利
    於被告，依刑法第2條第1項前段規定，本件自應適用被告行
    為時即修正前毒品危害防制條例第4 條第3 項、第17條第2 
    項之規定論處。
三、論罪科刑部分：
  ㈠按含4-甲基甲基卡西酮（Mephedrone）、3,4-亞甲基雙氧苯
    基乙基胺丁酮（Eutylone）之包裝飲品（俗稱「毒品咖啡包
    」）係毒品危害防制條例第2 條第2 項第3 款所管制第三級
    毒品，不得非法販賣。核被告所為，係犯修正前毒品危害防
    制條例第4 條第3 項之販賣第三級毒品罪。而其持有第三級
    毒品咖啡包，尚無證據證明純質淨重達同條例第11條第5 項
    之規定，故持有第三級毒品部分，並無為販賣第三級毒品罪
    所吸收之問題，併此敘明。而毒品危害防制條例所規定之販
    賣毒品罪，因所侵害者為社會法益，如行為人以一行為同時
    販賣毒品給數人，僅成立單純一罪，不生想像競合犯之問題
    （最高法院106 年度台上字第1206號、100年度台上字第138
     號判決意旨參照）。是認本件被告以一販賣行為，同時販
    賣第三級毒品予蔡沛翰、洪○欣2人，仍屬單純一罪。
  ㈡按修正前毒品危害防制條例第17條第2項規定，犯第4條至第8
    條之罪於偵查及審判中自白者，減輕其刑，旨在獎勵犯罪行
    為人之悛悔，同時使偵、審機關易於發現真實，以利毒品查
    緝，俾收防制毒品危害之效。查被告於警詢及本院審理時自
    白本件販賣第三級毒品犯行，已如前述，符合修正前毒品危
    害防制條例第17條第2項得減輕其刑之要件，爰依上開規定
    減輕其刑。
  ㈢按犯第4 條至第8 條、第10條或第11條之罪，供出毒品來源
    ，因而查獲其他正犯或共犯者，減輕或免除其刑，毒品危害
    防制條例第17條第1 項亦有明文。其所稱「供出毒品來源，
    因而查獲其他正犯或共犯者」，係指被告供出毒品來源之有
    關資料，諸如其他正犯或共犯之姓名、年籍、住居所、或其
    他足資辨別之特徵等，使調查或偵查犯罪之公務員因而對之
    發動調查或偵查並查獲其他正犯或共犯而言（最高法院99年
    度台上字第203號判決意旨參照）。被告於原審審理時雖供
    稱其毒品來源係「阿猴」等語（見原審卷第51、123 頁），
    然並未提供該人之其他具體資料以利查緝，復經本院分別函
    詢偵查機關是否已依被告前揭供述查獲其毒品來源，據臺灣
    嘉義地方檢察署、嘉義市政府警察局第一分局均函覆稱：本
    案並未因被告之供述而查獲其毒品來源等語，有臺灣嘉義地
    方檢察署110年2月9日嘉檢卓實109偵6193字第1109003764號
    函、嘉義市政府警察局第一分局110年2月17日嘉市警一偵字
    第1100001197號函（見本院卷第63、67頁）存卷可佐，顯然
    偵查機關並未查獲被告之毒品來源，被告既無供出毒品上手
    之情形，要無毒品危害防制條例第17條第1 項減刑規定之適
    用，附此敘明。
　㈣辯護人雖主張：被告犯罪情節與所犯罪名之處罰相較，不無
    情輕法重，請求依刑法第59條規定減輕其刑云云。按刑之量
    定，為求個案裁判之妥當性，法律固賦予法院裁量權，但此
    項裁量權之行使，除應依刑法第57條規定，審酌行為人及其
    行為等一切情狀，為整體之評價，並應顧及比例原則與平等
    原則，使罪刑均衡，輕重得宜，以契合社會之法律感情。又
    刑法第59條之酌量減輕其刑，必於犯罪之情狀，在客觀上足
    以引起一般之同情，認為顯可憫恕，且即予宣告法定最低度
    之刑，猶嫌過重者，始有其適用。查被告為圖一己私利，販
    賣第三級毒品予他人，所為係戕害國民身心健康之行為，實
    屬不該。況修正前毒品危害防制條例第4 條第3項規定，販
    賣第三級毒品之法定本刑為7 年以上有期徒刑（得併科罰金
    ），而被告就本件販賣第三級毒品犯行，經依偵審自白減刑
    後，最低可處有期徒刑3 年6 月，難認有何「情輕法重」之
    情事。是本件與刑法第59條所規定之要件，尚有不符，自無
    再依該條酌減其刑之適用。辯護人請求依刑法第59條規定酌
    減刑度，尚難採憑。
　㈤被告於本案犯行之時，為已滿20歲之成年人，且其本案販賣
    毒品之對象雖有少年洪○欣，然就販賣毒品而言，販毒者與
    購毒者係對向犯罪之結構，販毒者並非對於購毒者犯罪，且
    販賣毒品罪所保護之法益為國民健康之社會法益，縱使買受
    人因而施用，其健康亦僅間接受損，則成年人故意販賣毒品
    予兒童或少年，即非兒童及少年福利與權益保障法第112 條
    第1 項之成年人教唆、幫助、利用兒童或少年犯罪，或故意
    對該兒童或少年犯罪之情形；況被告行為時，修正後之毒品
    危害防制條例第9條第1 項規定既未生效，亦不利被告，業
    如前述，即無從援引該規定加重其刑。起訴意旨認被告販賣
    第三級毒品應依上開規定加重其刑，容有誤會。　
四、撤銷改判之理由：
  ㈠原審認被告販賣第三級毒品之犯行罪證明確，予以論罪科刑
    ，固非無見。然查：⑴按量刑之輕重固屬事實審法院得依職
    權自由裁量之事項，且以自由證明為已足，然仍應本於一定
    之事實、情況，作為判斷之基礎，以達應報、一般預防、特
    別預防等多元刑罰之目的。是如關於量刑輕重所賴以決定之
    事實、情況已有變化，法院自得依職權自由裁量之，以達客
    觀上妥適量刑之要求。查，被告於本院審理時已經坦承犯行
    ，而有修正前毒品危害防制條例第17條第2 項規定之適用，
    已如前述，與原審否認犯行之犯後態度及無從適用上開減刑
    之規定之情形已有不同，原審未及審酌，尚有未合；⑵被告
    同時販賣第三級毒品予蔡沛翰、洪○欣2人，屬單純一罪，已
    如前述，原審認被告同時販賣第三級毒品予蔡沛翰、洪○欣2
    人，係以一行為觸犯數罪名，應論以想像競合犯，容有違誤
    。被告上訴意旨請求從輕量刑，為有理由，且原審判決復有
    上開可議之處，自應由本院將原判決予以撤銷改判。
　㈡爰審酌被告無視於國家查緝毒品之禁令，販賣第三級毒品予
    蔡沛翰、少年洪○欣，造成毒品擴散危害社會而戕害國人身
    心健康之風險，所為誠屬不該，本不宜寬恕；惟考量被告本
    件販賣第三級毒品僅1 次、數量2 包、對象2 人，且於本院
    審理期間終能坦承犯行，足見其有悔悟之心；兼衡其高職畢
    業之智識程度，未婚、無小孩，從事板模工作、月收入約2
    、3萬元之家庭生活狀況等一切情狀，量處如主文第二項所
    示之刑。
五、沒收之說明：
　㈠按犯罪所得，屬於犯罪行為人者，沒收之，刑法第38條之1第
    1 項前段定有明文。又犯罪所得沒收之目的在於消除行為人
    或第三人的不法獲利，具有類似不當得利之衡平措施性質，
    且任何人均不得坐享犯罪所得，犯罪行為人投入犯罪之成本
    不值得保護，故而販賣毒品所得無論成本若干或利潤多少，
    均應全部諭知沒收（最高法院106 年度台上字第439號判決
    意旨參照）。被告因本案販賣毒品犯行已實際取得800元，
    已據其供承在卷（見警卷第6頁），核屬於其犯罪所得，應
    依前開規定諭知沒收，於全部或一部不能沒收或不宜執行沒
    收時，併依同法條第3 項規定，追徵其價額。
　㈡再按犯毒品危害防制條例第4 條至第9 條、第12條、第13條
    或第14條第1 項、第2 項之罪者，其供犯罪所用之物，不問
    屬於犯罪行為人與否，均沒收之，毒品危害防制條例第19條
    第1 項定有明文。扣案之廠牌iPhone7 行動電話1 支（搭配
    門號0000000000號之SIM卡1 枚），係被告所有、供本件聯
    繫交易毒品所用之物，業據被告於本院審理時供明在卷（見
    本院卷第122頁），爰依毒品危害防制條例第19條第1 項規
    定諭知沒收。
據上論斷，應依刑事訴訟法第369條第1項前段、第364條、第299
 條第1 項前段，毒品危害防制條例第4 條第3 項（修正前）、
第17條第2項（修正前）、第19條第1 項，刑法第2 條第1項前段
、第11條、第38條之1 第1 項前段、第3 項，判決如主文。
本案經檢察官賴韻羽提起公訴，檢察官葉耿旭到庭執行職務。
中　　華　　民　　國　 110　　年　　 4　　月　　30　　日
                  刑事第三庭    審判長法  官  陳連發
                                      法  官  洪榮家
                                      法  官  何秀燕
以上正本證明與原本無異。
如不服本判決應於收受送達後20日內向本院提出上訴書狀，其未
敘述上訴理由者，並得於提起上訴後20日內向本院補提理由書（
均須按他造當事人之人數附繕本）「切勿逕送上級法院」。
　　　　　　　　　　　　　　　　　　　書記官  翁心欣
中　　華　　民　　國　　110 　年　　4 　　月　　30　　日
附錄本案論罪科刑法條：
修正前毒品危害防制條例第4 條：
製造、運輸、販賣第一級毒品者，處死刑或無期徒刑；處無期徒
刑者，得併科新臺幣二千萬元以下罰金。
製造、運輸、販賣第二級毒品者，處無期徒刑或七年以上有期徒
刑，得併科新臺幣一千萬元以下罰金。
製造、運輸、販賣第三級毒品者，處七年以上有期徒刑，得併科
新臺幣七百萬元以下罰金。
製造、運輸、販賣第四級毒品者，處五年以上十二年以下有期徒
刑，得併科新臺幣三百萬元以下罰金。
製造、運輸、販賣專供製造或施用毒品之器具者，處一年以上七
年以下有期徒刑，得併科新臺幣一百萬元以下罰金。
前五項之未遂犯罰之。